最高法院民事判決　　　　　　九十六年度台上字第二一二九號
上　訴　人　甲○○
訴訟代理人　黃瑞真律師
被 上訴 人　乙○○
訴訟代理人　楊金順律師
上列當事人間請求遷讓房屋等事件，上訴人對於中華民國九十六
年四月十日台灣高等法院再審判決（九十五年度再字第六八號）
，提起上訴，本院判決如下：
    主  文
上訴駁回。
第三審訴訟費用由上訴人負擔。
    理  由
本件上訴人主張：前訴訟程序之原審九十三年度上字第八九七號
確定判決（下稱原確定判決），雖認定坐落台北縣新店市○○段
三五八、三五九、三六六之二、三六三號土地上未辦保存登記之
建物（下稱系爭建物）屬被上訴人所有，伊為無權占用，判命伊
應將系爭建物騰空返還予被上訴人。惟伊發現於民國八十一年間
由訴外人即被上訴人之子石虎以所有人身分出租系爭建物予名遠
汽車有限公司（下稱名遠公司）作修理廠使用之八十一年租約及
系爭建物未拆除前之照片（下稱系爭租約、照片），足證系爭建
物並非被上訴人所有。伊既非實際承租及占有人，兩造間更不可
能有原確定判決所認定之使用借貸契約存在。且系爭建物早已倒
塌，由訴外人蔡碧香（即上訴人之配偶）予以重建，亦非同一建
物，被上訴人請求伊遷讓該建物，自屬無理。因系爭租約及照片
均於原確定判決事實審言詞辯論前已存在，僅伊未及發現而無法
提供法院斟酌並為有利於伊之判斷，故原確定判決即有民事訴訟
法第四百九十六條第一項第十三款規定之再審事由。又被上訴人
對系爭建物有無事實上之管領力？伊是否為實際占有人？均關涉
被上訴人請求伊遷讓房屋，有無權利保護之必要。原確定判決未
依職權調查及行使闡明權之義務，復未斟酌被上訴人出具之拆遷
同意書已拋棄系爭建物之權利，而消極不適用法規，亦有同條項
第一款之再審理由等情，爰對原確定判決提起再審之訴，求為：
廢棄原確定判決對伊不利部分（即遷讓房屋），駁回被上訴人在
前訴訟程序第二審上訴之判決。
被上訴人則以：上訴人為名遠公司實際負責人，系爭租約係其本
人訂立並為連帶保證人，自知有該租約存在。嗣上訴人於九十一
年間又以自己名義與伊簽訂租約，於前訴訟程序中復自承系爭建
物係向伊承租經營修車廠使用，可見系爭建物係伊所有為上訴人
所占用。不能僅因修路，而拆除系爭建物一部分後再行修補，致
與原建物照片之面積、外貌不同，或伊曾出具拆遷同意書同意由
重劃會拆除建物，即謂伊非所有人或已拋棄權利。上訴人依系爭
租約、照片提起再審之訴，並無理由。上訴人就系爭建物所有權
及實際占有人之事實已為自認或不爭執，其主張法院未盡闡明之
責，有適用法規錯誤之再審事由，尤屬無據等語，資為抗辯。
原審以：上訴人以原確定判決有民事訴訟法第四百九十六條第一
項第一款、第十三款之再審事由，對之提起再審訴訟，雖提出系
爭租約、照片為證。惟前開第十三款所規定以發現未經斟酌或得
使用之證據為理由，提起再審之訴者，必以該證據若經斟酌可受
較有利益之裁判者為限。查上訴人於前訴訟程序（下稱前案）已
自認系爭建物為被上訴人所興建之事實，並經證人蔡火塗、石虎
分別證述「建物為被上訴人所有」、「代理被上訴人出租系爭建
物予上訴人當作修車廠使用」等語屬實。原確定判決因而認定被
上訴人為系爭建物之所有權人，洵屬有據。系爭租約之新證據，
雖於該約第十八條後附註：系爭建物為石虎所有，然上訴人於前
案自行提出之九十一年租約中已有與該約相同之記載，卻未見上
訴人以該文義爭執系爭建物所有權之歸屬，嗣於本件再審程序始
以上開新證據之相同文字記載再予爭執，自屬無理。又系爭建物
並無增建，為上訴人於前案陳述無訛，且其對於被上訴人陳報現
場履勘照片及複丈成果圖亦不爭執。原確定判決據以認定系爭建
物尚無滅失加以重建之情事，該建物屬被上訴人所有，於法即無
違誤。上訴人提出系爭照片，主張原建物已滅失，系爭建物為重
建之建物，顯不足採。其次，依上開兩份租約之記載，其承租人
均為上訴人。參酌證人陳峰亨在前案之證述及上訴人主張其有權
使用系爭建物，暨前案勘驗筆錄記載系爭建物現由上訴人占有供
作修理廠使用等情，原確定判決因此認定上訴人為系爭建物之實
際占有人，亦無不合。故系爭租約及照片縱經斟酌，均不足以使
上訴人受較為有利之裁判。再者，上訴人於前案中對於被上訴人
就系爭建物已舉證屬其所有乙節，並無爭執，復自承其使用系爭
建物之事實。該部分事實既無不明瞭或不完足之處，原確定判決
因而認定系爭建物係被上訴人所有，現為上訴人使用，為兩造所
不爭，自無違誤。核無應行使闡明權而未行使之適用法規顯有錯
誤、或無違反民事訴訟法第二百七十九條關於撤銷自認規定之情
事。至於被上訴人出具之拆遷同意書，僅係同意重劃會得自行拆
除系爭建物，於重劃會未拆除前，自仍屬被上訴人所有，原確定
判決就此並無消極不適用民法第七百六十四條規定之違誤可言。
從而，上訴人主張原確定判決有前揭之再審事由，據以提起再審
之訴，均非有理，不應准許。為其心證所由得，因而駁回上訴人
再審之訴，經核於法洵無違誤。上訴意旨仍執陳詞，指摘原審認
事、用法之職權行使不當，求予廢棄原判決，非有理由。
據上論結，本件上訴為無理由。依民事訴訟法第四百八十一條、
第四百四十九條第一項、第七十八條，判決如主文。
中　　華　　民　　國　九十六　年　　九　　月　 二十 　日
                      最高法院民事第四庭
                          審判長法官  蘇　茂　秋
                                法官  陳　碧　玉
                                法官  吳　謀　焰
                                法官  劉　靜　嫻
                                法官  張　宗　權
      本件正本證明與原本無異
                                      書  記  官
中　　華　　民　　國　九十六　年　　十　　月　　八　　日
                                                      Ｑ
